臺灣桃園地方法院刑事判決
                                      109年度訴字第976號
公  訴  人  臺灣桃園地方檢察署檢察官 
被      告  廖文龍



指定辯護人  本院公設辯護人彭詩雯
上列被告因違反水土保持法案件，經檢察官提起公訴（109 年度
偵字第4667號、109 年度偵字第5995號），本院判決如下：
    主  文
丁○○共同犯水土保持法第三十三條第三項前段之違反水土保持規
定致生水土流失罪，累犯，處有期徒刑捌月。
未扣案之犯罪所得新臺幣壹萬伍仟元沒收，於全部或一部不能沒
收或不宜執行沒收時，追徵其價額。
    事  實
一、緣丙○○於民國108年2月18日前某時，在桃園市龍潭區龍源段
    1033、1034、1035、1036、1037、1038、1042、1066、1067
    、1070、1071、1072、1073、1147等地號共14筆土地上，未
    經申請核准，擅自開挖整地、堆積土石，於108年2月18日遭
    查獲（丙○○此部分違反水土保持法案件，業經本院以109年
    度審簡字第1118號判決處有期徒刑6月確定），嗣桃園市政
    府以108年10月31日府水坡字第1080273515號函，命丙○○就
    前開土地中之1034、1035、1037、1042、1147地號土地，應
    停止一切違法開挖、使用行為，並應移除有礙水土保持之土
    石方，且須於裸露地表達成一定比例之植生覆蓋率，而桃園
    市政府將於109年1月30日派員檢查前開土地之改善情形，丙
    ○○為應付桃園市政府之檢查，遂聘僱丁○○處理。詎丁○○、丙
    ○○雖明知桃園市龍潭區龍源段1033、1034、1035、1037、10
    42、1066、1067、1070、1071、1072、1073、1147（起訴書
    誤為1047）地號共12筆土地（下合稱本案土地）係位於山坡
    地保育區，若欲整地，應先擬具水土保持計畫，送請各該目
    的事業主管機關核定，方可行之，渠等竟共同基於違反水土
    保持法之犯意聯絡，未擬定水土保持計畫，即逕自於108年1
    2月28日至109年1月12日期間，由丁○○依丙○○之指示至現場
    整地，丁○○並僱用不知情之張慶和，駕駛怪手在本案土地堆
    積土石、整地，造成地表裸露、改變地形地貌，阻礙天然地
    表水之入滲功能，致生水土流失，丁○○則因而自丙○○取得新
    臺幣（下同）1萬5,000元之報酬。
二、案經桃園市政府警察局龍潭分局報告臺灣桃園地方檢察署檢
    察官偵查起訴。
    理  由
壹、程序部分按除法律另有規定外，實施刑事訴訟程序之公務員
    因違背法定程序取得之證據，其有無證據能力之認定，應審
    酌人權保障及公共利益之均衡維護；又被告以外之人於審判
    外之陳述，雖不符合同法第159 條之1 至第159 條之4 之規
    定，但經當事人於審判程序同意作為證據，法院審酌該言詞
    陳述或書面陳述作成時之情況，認為適當者，亦得為證據；
    當事人、代理人或辯護人於法院調查證據時，知有第159 條
    第1 項不得為證據之情形，而未於言詞辯論終結前聲明異議
    者，視為有前項之同意，刑事訴訟法第158 條之4 、第159 
    條之5 分別定有明文。本判決下列所引用之各項供述證據，
    被告丁○○不爭執各該證據之證據能力（見本院訴字卷第96頁
    ），且公訴人、被告、辯護人均未於本院言詞辯論終結前聲
    明異議（見本院訴字卷第217至236頁），本院審酌此等證據
    資料取得及製作時之情況，尚無違法不當及證明力明顯過低
    之瑕疵，以之作為證據應屬適當；另本判決後述所引之各項
    非供述證據，無證據證明係實施刑事訴訟程序之公務員以不
    法方式所取得，且亦無證據證明係非真實，復均與本件待證
    事實具有關聯性，是依刑事訴訟法第158 條之4 之反面解釋
    ，當有證據能力；又前開供述與非供述證據復經本院於審理
    期日中合法調查，自均得為本案證據使用。
貳、實體部分
一、訊據被告於本院審理時對於上開犯罪事實坦承不諱（見本院
    訴字卷第234頁），核與證人即共犯丙○○於本院作證時證稱
    其因在本案土地上有違章情形，遭桃園市政府要求改善，遂
    聘僱被告依其指示整地，以通過桃園市政府之檢查等語相符
    （見本院訴字卷第155至169頁），亦與證人張慶和於警詢、
    偵查中證稱受僱於被告至本案土地駕駛怪手整地等語一致（
    見偵字第4667號卷第25至27頁、偵字第5995號卷第103頁）
    ，也與證人即桃園市政府水務局職員甲○○（見偵字第5995號
    卷第81、82頁，本院訴字卷第169至180頁）、會同至現場行
    政調查之水保服務團技師戊○○（見本院訴字卷第205至216頁
    ）一致證稱本案土地確有水土流失情形相合，並有桃園市違
    規使用山坡地案件現場會勘紀錄〈會勘時間：109年1月12日1
    2時30分〉（見偵字第4667號卷第37、38頁）、桃園市政府10
    8年10月31日府水坡字第1080273515號函（見偵字第4667號
    第39、40頁）、桃園市政府水務局109年1月2日桃水坡字第1
    090000140號函（見偵字第4667號第41、42頁）、買賣契約
    書（見偵字第4667號第43頁）、龍潭分局高平派出所照片紀
    錄表（見偵字第4667號第45至50頁）、桃園市政府水務局10
    9年3月18日桃水坡字第1090017636號函暨108年2月22日、10
    月5日及109年1月14日之現場比對照片（見偵字第4667號第7
    9至83頁）、桃園市政府水務局108年12月25日桃水坡字第10
    80090591號函（見偵字第4667號第84、85頁）、桃園市政府
    水務局109年2月5日桃水坡字第109006288號函暨土地鑑定致
    生水土流失案會勘紀錄（見偵字第5995號卷第9至17頁）、
    山坡地範圍查詢列印資料（見偵字第5995號卷第19至50頁）
    、丙○○108年12月17日去函桃園市政府水務局之資料（見偵
    字第5995號卷第87頁）、桃園市山坡地巡查疑似違規紀錄表
    〈巡查時間：108年12月28日〉（見偵字第5995號卷第89至97
    頁）等件在卷可稽，足認被告上開任意性自白與事實相符，
    堪予採信。綜上所述，本案事證明確，被告犯行堪予認定，
    應依法論科。
二、論罪科刑：
  ㈠罪名：
　　按山坡地保育利用條例係65年4月29日公布施行，該條例有
    關保育、利用及水土保持之實施範圍，僅及於行政院依該條
    例第3條規定公告之「山坡地」，其他高山林地、水庫、河
    川上游集水區、水道兩岸、海岸及沙灘等地區之水土保持工
    作，則不包括在內。嗣政府鑑於臺灣國土資源有限，地陡人
    稠，土質脆弱，加以山坡地過度開發利用，致地表沖蝕、崩
    塌嚴重，每逢颱風豪雨，常導致嚴重災害，為建立完善之水
    土保持法規制度，積極推動各項水土保持工作，發揮整體性
    水土保持之治本功能，乃針對經濟建設發展需要及水土保持
    發展情形，於83年5月27日制定水土保持法，將所有需要實
    施水土保持地區作一整體之規範，並將山坡地保育利用條例
    中有關山坡地之水土保持事項一併納入本法之規定範圍，於
    第8條第1項第5款明定山坡地之開發及堆積土石等處理、利
    用，應經調查規劃，依水土保持技術規範實施水土保持之處
    理與維護。該法所稱之山坡地，依同法第3條第3款規定，係
    指國有林事業區、試驗用林地、保安林地，及經中央或直轄
    市主管機關參照自然形勢、行政區域或保育、利用之需要，
    就標高在100公尺以上，或標高未滿100公尺，而其平均坡度
    在5％以上者劃定範圍，報請行政院核定公告之公、私有土地
    ，其範圍已較山坡地保育利用條例第3條所稱之山坡地為廣
    ，且該法第1條第2項規定：「水土保持，依本法之規定；本
    法未規定者，適用其他法律之規定」。是就立法沿革、法律
    體例、立法時間及立法目的而言，水土保持法係山坡地保育
    利用條例之特別法，行為人所為，倘皆合於上揭二法律之犯
    罪構成要件，自應優先適用水土保持法（最高法院93年度台
    上字第3380號判決意旨參照）。是核被告所為，係犯水土保
    持法第33條第3項前段之違反水土保持法第12條第1項之規定
    ，未先擬具水土保持計畫致生水土流失罪。　
  ㈡共犯關係：
　⒈查丙○○於本院作證時稱：伊在收到桃園市政府水務局108年12
    月25日公函時，就知道要先擬具水土保持計畫，仍然叫被告
    整地是因為沒有想那麼多，且與被告討論後，怕來不及於10
    9年1月30日前做完供桃園市政府檢查，才叫被告直接處理。
    伊當時是跟被告說把土弄平。108年12月28日遭主管機關查
    獲整地時，伊跟被告說先不要做，後來伊到現場看還有一些
    土沒有弄平，且樹也買了，也沒有想那麼多，才叫被告繼續
    做等語（見本院訴字卷第157頁至160頁、第165至168頁），
    可知丙○○乃出資聘僱被告並指示被告不按規定違法整地，當
    與被告具有違反水土保持法之犯意聯絡與行為分擔，是被告
    與丙○○為共同正犯。公訴意旨認被告本案係單獨所為，容有
    未洽。
　⒉被告利用不知情之張慶和駕駛怪手整地遂行本案犯行，為間
    接正犯。
　㈢罪數：
　　被告於上揭密接時間、同一地點之違法整地行為，持續侵害
    同一法益，各行為之獨立性極為薄弱，依一般社會健全觀念
    難以強行區隔，在刑法評價上以視為數個舉動之接續施行，
    合為包括之一行為予以評價較為合理，故屬接續犯，僅論以
    一罪。
　㈣累犯：
　　被告前因在私人山坡地內，未經同意擅自從事採取土石之使
    用，致生水土流失，經臺灣苗栗地方法院以102年度訴字第3
    58號判決處有期徒刑8月，上訴後，復經臺灣高等法院臺中
    分院以104年度上訴字第275號判決駁回上訴，再上訴後，仍
    經最高法院以105年度台上字第493號判決駁回上訴確定，嗣
    入監服刑，而於106年4月23日縮刑期滿執行完畢等情，有臺
    灣高等法院被告前案紀錄表在卷可查，被告於受徒刑之執行
    完畢後，5年以內故意再犯本案有期徒刑以上之罪，為累犯
    ，復參酌司法院釋字第775號解釋意旨，被告前已因違反水
    土保持法案件經法院論罪科刑，且於106年4月23日執行完畢
    出監，竟於非長之時間內再犯罪質相類之罪，顯見被告未能
    記取教訓，對於刑罰之反應力薄弱，具有特別之惡性，仍有
    加重本刑規定適用以延長其矯正期限之必要，且不致使被告
    所受之刑罰超過其所應負擔之罪責，爰依刑法第47條第1項
    規定加重其刑。
　㈤爰以行為人之責任為基礎，審酌被告為賺取報酬，竟依丙○○
    之指示，未先擬具水土保持計畫經主管機關核定，即擅自在
    屬山坡地之本案土地上違法整地，造成地表裸露、改變地形
    地貌，阻礙天然地表水之入滲功能，並致水土流失，影響環
    境生態，且面積非少，所為自應予非難；惟考量被告雖於偵
    查中、本院審理初始均否認犯罪，但終能於本院言詞辯論終
    結前坦認犯行，態度尚可，而本案土地業經共犯丙○○依規定
    完成改善，此有桃園市政府水務局109年11月16日桃水坡字
    第1090085242號函存卷可考（見本院訴字卷第183頁），則
    被告行為所造成之法益侵害狀態自有所減輕；兼衡被告犯罪
    之手段、分工情形與參與程度、其過往素行暨被告自陳高中
    畢業之教育程度、行為時係從事礦業、家庭經濟狀況小康（
    見偵字第4667號第9頁）及辯護人為其具狀稱被告現為粗工
    、無固定收入之生活狀況等一切情狀，量處如主文所示之刑
    。
三、沒收：
  ㈠按犯罪所得，屬於犯罪行為人者，沒收之；前二項之沒收，
    於全部或一部不能沒收或不宜執行沒收時，追徵其價額，刑
    法第38條之1第1項前段、第3項分別定有明文。查被告自承
    依共犯丙○○指示整地共獲有1萬5,000元之報酬（見本院訴字
    卷第233頁），則該1萬5,000元之款項，核屬其本案犯罪所
    得，又未扣案，爰依刑法第38條之1第1項前段及第3項之規
    定，宣告沒收，並於全部或一部不能沒收或不宜執行沒收時
    ，追徵其價額。　
  ㈡至張慶和所駕駛之怪手1台，固為被告本案違法整地使用之犯
    罪工具，惟依卷內事證尚無從認定該怪手為被告所有，爰不
    予宣告沒收，附此敘明。
據上論斷，應依刑事訴訟法第299 條第1 項前段，水土保持法第
33條第3項前段，刑法第11條、第28條、第47條第1 項、第38條
之1第1項前段、第3項，判決如主文。
本案經檢察官乙○○提起公訴，檢察官高玉奇到庭執行職務。
中　　華　　民　　國　　111 　年　　1 　　月　　14　　日
                  刑事第十三庭　審判長法　官　潘怡華
                                      法  官  王兆琳
                                      法  官  郭鍵融
以上正本證明與原本無異。
如不服本判決應於收受判決後20日內向本院提出上訴書狀，並應
敘述具體理由。其未敘述上訴理由者，應於上訴期間屆滿後20日
內向本院補提理由書(均須按他造當事人之人數附繕本)「切勿逕
送上級法院」。 
　　　　　　　　　　　　　　　        書記官　李佳玲
中　　華　　民　　國　　111 　年　　1 　　月　　14　　日
附錄論罪科刑法條：
水土保持法第33條：
有下列情形之一者，處新台幣 6 萬元以上 30 萬元以下罰鍰：
一、違反第8條第1項規定未依水土保持技術規範實施水土保持之
    處理與維護，或違反第22條第1項，未在規定期限內改正或
    實施仍不合水土保持技術規範者。
二、違反第12條至第14條規定之一，未先擬具水土保持計畫或未
    依核定計畫實施水土保持之處理與維護者，或違反第23條規
    定，未在規定期限內改正或實施仍不合水土保持技術規範者
    。
前項各款情形之一，經繼續限期改正而不改正者或實施仍不合水
土保持技術規範者，按次分別處罰，至改正為止，並令其停工，
得沒入其設施及所使用之機具，強制拆除及清除其工作物，所需
費用，由經營人、使用人或所有人負擔。
第1 項第2 款情形，致生水土流失或毀損水土保持之處理與維護
設施者，處6 月以上5 年以下有期徒刑，得併科新臺幣60萬元以
下罰金；因而致人於死者，處3 年以上10年以下有期徒刑，得併
科新臺幣80萬元以下罰金；致重傷者，處1 年以上7 年以下有期
徒刑，得併科新臺幣60萬元以下罰金。